臺灣臺北地方法院刑事裁定
111年度聲判字第266號
聲  請  人  劉建展
代  理  人  劉大正律師
被      告  賴以祥  年籍住址詳卷
            李怡臻  年籍住址詳卷
            劉圓滿  年籍住址詳卷
上列聲請人因被告等偽造文書案件，不服臺灣高等檢察署檢察長
民國111年9月16日111年度上聲議字第7892號駁回聲請再議之處
分（原不起訴處分案號：臺灣臺北地方檢察署檢察官111年度偵
字第22556號），聲請交付審判，本院裁定如下：
    主  文
聲請駁回。
    理  由
一、按告訴人不服上級法院檢察署檢察長或檢察總長認再議為無
    理由而駁回之處分者，得於接受處分書後10日內委任律師提
    出理由狀，向該管第一審法院聲請交付審判。法院認為交付
    審判之聲請不合法或無理由者，應駁回之，刑事訴訟法第25
    8條之1、第258條之3第2項前段，分別定有明文。查本案聲
    請人即告訴人劉建展以被告賴以祥、李怡臻、劉圓滿涉犯行
    使偽造私文書罪嫌，向臺灣臺北地方檢察署檢察官提出告訴
    ，惟經該署檢察官偵查後，於民國111年7月22日以111年度
    偵字第22556號為不起訴處分，聲請人不服聲請再議，亦經
    臺灣高等檢察署檢察長於111年9月16日以111年度上聲議字
    第7892號處分書認其再議為無理由而駁回再議。又前揭臺灣
    高等檢察署處分書，於111年9月23日送達聲請人，此有臺灣
    高等檢察署送達證書1紙（見臺灣高等檢察署111年度上聲議
    字第7892號卷第25頁）在卷可憑。嗣聲請人於111年9月30日
    委任律師提出聲請交付審判狀向本院聲請交付審判等情，亦
    經本院核閱聲請交付審判狀上之本院收狀戳章無訛（見本院
    卷第5頁），本案聲請為合法，合先敘明。
二、聲請人劉建展告訴意旨略以：被告賴以祥、李怡臻均為執業
    律師，被告劉圓滿與聲請人為姊弟，均為劉生福所生之子女
    。被告3人明知劉生福業於106年9月14日死亡，就臺灣士林
    地方檢察署檢察官於107年4月10日作成之106年度偵字第165
    05號、第17422號不起訴處分書（劉生福、劉圓滿告訴劉建
    展、案外人謝雅后竊盜案件，下稱前案），已不得再以劉生
    福之名義聲請再議，竟仍共同基於偽造私文書暨行使偽造私
    文書之犯意聯絡，先於劉生福死亡後之107年4月10日至同年
    月20日間某時許，在不詳地點，偽造已故之劉生福亦有就前
    案不起訴處分書表示聲請再議之「刑事再議聲請狀」（下稱
    前案再議聲請狀），再於同年月20日某時許，持以向臺灣士
    林地方檢察署檢察官聲請再議而行使之，足生損害於劉生福
    ，因認被告3人均涉犯刑法第216條、第210條之行使偽造私
    文書罪嫌。
三、聲請交付審判意旨如刑事聲請交付審判狀所載（如附件）。
四、按刑事訴訟法第258條之1規定告訴人得向法院聲請交付審判
    ，係對於「檢察官不起訴或緩起訴裁量權」制衡之一種外部
    監督機制，法院僅就檢察官所為不起訴或緩起訴之處分是否
    正確加以審查，以防止檢察機關濫權。依此立法精神，同法
    第258條之3第3項規定法院審查聲請交付審判案件時「得為
    必要之調查」，其調查證據之範圍，自應以偵查中曾顯現之
    證據為限；而同法第260條對於不起訴處分已確定或緩起訴
    處分期滿未經撤銷者得再行起訴之規定，其立法理由說明該
    條所謂不起訴處分已確定者，包括「聲請法院交付審判復經
    駁回者」之情形在內，是前述「得為必要之調查」，其調查
    證據範圍，更應以偵查中曾顯現之證據為限，不得就告訴人
    新提出之證據再為調查，亦不得蒐集偵查卷以外之證據，否
    則將與刑事訴訟法第260條之再行起訴規定，混淆不清，亦
    將使法院僭越檢察官之職權，而有回復「糾問制度」之虞。
    又法院於審查交付審判之聲請有無理由時，除認為告訴人所
    指摘不利被告之事證未經檢察機關詳為調查或斟酌，或不起
    訴處分書所載理由違背經驗法則、論理法則或其他證據法則
    者外，不宜率予交付審判。至上開所謂告訴人所指摘不利被
    告之事證未經檢察機關詳為調查，係指告訴人所提出請求調
    查之證據，檢察官未予調查，且若經調查，即足以動搖原偵
    查檢察官事實之認定及處分之決定；倘調查結果，尚不足以
    動搖原事實之認定及處分之決定者，仍不能率予交付審判。
    且法院裁定交付審判，即如同檢察官提起公訴使案件進入審
    判程序，是法院裁定交付審判之前提，必須偵查卷內所存證
    據，已符合刑事訴訟法第251條第1項規定「足認被告有犯罪
    嫌疑」，而檢察官應提起公訴之情形，亦即該案件已經跨越
    起訴門檻，否則，縱或法院對於檢察官所認定之基礎事實有
    不同之判斷，但如該案件仍須另行蒐證偵查始能判斷應否交
    付審判者，因交付審判審查制度並無如同再議救濟制度得為
    發回原檢察官續行偵查之設計，法院仍應依同法第258條之3
    第2項前段之規定，以聲請無理由而裁定駁回，方屬妥適。
五、次按犯罪事實應依證據認定之，無證據不得認定犯罪事實，
    刑事訴訟法第154條第2項定有明文。又按刑法第210條之偽
    造私文書罪，係指無製作權人而擅自製作，屬學理上所稱之
    「有形偽造」，若係本有製作權之人，而為內容不實之記載
    ，則屬「無形偽造」，除另有處罰明文外，並不成立犯罪（
    最高法院94年度台上字第4602號、臺灣高等法院103年度上
    訴字第3243號判決參照）。
六、經查：
（一）聲請人指被告3人涉犯偽造私文書及行使偽造私文書罪嫌
      ，所指偽造之私文書，係107年4月20日向臺灣士林地方檢
      察署提出之前案再議聲請狀（見111年度他字第4510號卷
      第21至29頁）。惟觀諸前案再議聲請狀，當事人欄列「告
      訴人劉生福、被害人劉張寶貴、告訴人劉圓滿、再議代理
      人賴以祥律師、李怡臻律師、被告劉建展、謝雅后」，書
      狀末段之具狀人欄以電腦打字「劉圓滿、劉生福」，撰狀
      人欄以電腦打字「賴以祥律師、李怡臻律師」並於旁蓋上
      賴以祥律師、李怡臻律師之印文，通篇書狀之劉圓滿、劉
      生福均以電腦繕打，並未見任何簽署「劉生福」、「劉圓
      滿」之姓名或蓋用其等印文之情形，足見前案再議聲請狀
      ，為被告賴以祥、李怡臻以自己名義所製作之文書，表明
      劉圓滿、劉生福授權其等以代理人身分聲請再議，不論被
      告賴以祥、李怡臻有無取得劉生福之授權即不論文書內容
      是否為真，其等均屬有權製作，並非無製作權而擅自製作
      此部分文書，自難認定有何偽造私文書之情事。
（二）退步言，縱由前案再議聲請狀整體觀察，認有表彰劉生福
      提出再議聲請之意，使劉生福形式上成為前案再議聲請狀
      之製作人，惟按委任關係固因當事人一方死亡、破產或喪
      失行為能力而消滅，但契約另有訂定或因委任事務之性質
      不能消滅者，不在此限，此觀民法第550條規定自明。次
      按刑法第210條偽造私文書，係以無製作權之人冒用他人
      名義而製作該文書為要件，行為人倘基於前述民法第550
      條但書所屬被繼承人生前已生效而效力持續至死後的特殊
      委任關係情形，即不能謂無製作權，自不成立該罪。又告
      訴人委任其代理人，其代理權之範圍，係依雙方委任之內
      容而定，刑事訴訟法對委任之方式及代理權之範圍並未設
      規定，亦無準用民事訴訟法之明文，自應就委任之實質內
      容予以調查審認。再者，告訴之目的，在於請求偵查機關
      追訴犯罪，而聲請再議，乃告訴人接獲不起訴處分後，向
      上級檢察署檢察長請求救濟，以期實現告訴之目的，兩者
      之目的均在對於同一案件請求追訴、續查，是檢察官為不
      起訴處分後，除告訴人有反對之表示外，告訴代理人以告
      訴人名義聲請再議，以期實現告訴之目的，正合乎告訴人
      委任告訴之本意（最高法院88年度台非字第115號判決、
      臺灣高等法院臺中分院106年度交上易字第1140號判決意
      旨參照）。本件劉生福確曾於106年8月3日簽立刑事委任
      狀，委任被告賴以祥律師及案外人絲漢德律師擔任其前案
      之告訴代理人而向臺灣士林地方檢察署檢察官提出告訴，
      被告賴以祥律師復於同年12月11日簽立刑事委任狀，追加
      委任被告李怡臻律師擔任前案告訴代理人等節，業經原臺
      灣臺北地方檢察署檢察官調卷查證屬實，並有劉生福106
      年8月3日所簽署之刑事委任狀影本在卷可稽（見111年度
      上聲議字第7892號卷第9頁）。被告賴以祥律師、李怡臻
      律師既均曾受委任而擔任前案告訴代理人，於前案警詢筆
      錄製作時，亦不諱言劉生福已於106年9月14日死亡，並提
      出劉生福之除戶謄本、死亡證明書，此有該警詢筆錄、除
      戶謄本、死亡證明書附卷可參（均影本，見111年度他字
      第4510號卷第9至13頁），於劉生福死亡後，被告賴以祥
      、李怡臻仍繼續執行告訴代理人之職務，且被告賴以祥、
      李怡臻律師於本案偵查中表示：劉生福106年9月14日死亡
      後，渠等於107年4月20日提出再議聲請，是因為渠等認為
      劉生福委任渠等提出前案告訴時，委任範圍已經包括不起
      訴處分後之再議，渠等認為刑事告訴的委任關係，不因告
      訴人死亡而結束等語（見同上卷第100頁）。復由民事訴
      訟法第168條、第173條規定可知，當事人死亡者，民事訴
      訟程序並不當然停止，訴訟代理人仍得繼續為訴訟行為，
      可見我國法制上不乏本人死亡後，委任關係並不當然消滅
      之例。實際上，前案再議聲請狀經提出至臺灣士林地方檢
      察署後，該署亦出具意見認「再議合法」，而將全卷送臺
      灣高等檢察署，此有檢察官審核聲請再議意見書附卷可查
      （見同上卷第31頁）。凡此均可佐證被告賴以祥、李怡臻
      主觀上認知其等受委任範圍包含不起訴處分後之再議聲請
      權限，且其等認知並無不合理或違反常情之處，即便最後
      臺灣高等檢察署以前案再議時，劉生福已死亡，劉生福部
      分再議不合法為由簽結，並函知賴以祥、李怡臻，此有該
      簽結簽呈、函稿在卷可憑（見同上卷第33至35頁），與被
      告賴以祥、李怡臻所持見解不同，亦難據指被告賴以祥、
      李怡臻於107年4月10日至同年月20日間某時製作前案再議
      聲請狀時，已明知其等未取得劉生福授權聲請再議，自與
      刑法第210條偽造私文書之要件不符，而難以此罪相繩。
（三）準此，本件既無從認定被告賴以祥、李怡臻犯偽造私文書
      罪嫌，而被告劉圓滿則係以告訴人身分委託被告賴以祥、
      李怡臻提出前案再議聲請狀，其於該份書狀上具名，完全
      係基於自己委任賴以祥、李怡臻聲請再議之意，亦難認其
      有何假冒劉生福名義偽造私文書之行為或犯意聯絡。
（四）聲請交付審判意旨指檢察官未查明被告賴以祥及被告李怡臻何以要以「劉生福」名義製作前案再議聲請狀、有無民法第550條但書所定「契約另有訂定，或因委任事務之性質不能消滅者」之情形、有無證明文件，以及被告劉圓滿就自己部分委任被告賴以祥、李怡臻具狀聲請再議時，有無就「劉生福」部分要求被告賴以祥、李怡臻也要具狀聲請再議等節，惟檢察官已於偵查中訊問被告賴以祥、李怡臻：「既然劉生福在106年9月14日已死亡，為何在107年4月20日還以劉生福的名義為劉生福聲請再議？」，其等已提出說明並解釋委任範圍，被告劉圓滿部分，由全卷觀之亦難認其有何共同偽造私文書及持以行使之行為或犯意聯絡，聲請人此部分所指檢察官有未盡調查之事，尚非可採。況法院裁定交付審判之前提，必須偵查卷內所存證據已符合刑事訴訟法第251 條第1 項規定「足認被告有犯罪嫌疑」檢察官應提起公訴之情形，亦即該案件已經跨越起訴門檻，否則，縱使認為偵查不備，或者被告所辯不足採，如該案件之積極證據不足，或者仍須另行蒐證、偵查，始能判斷應否交付審判者，法院仍應以聲請無理由裁定駁回，已如前述，本件依卷內現存證據，尚難認定被告3人涉有偽造私文書、行使偽造私文書之犯嫌，亦即，尚難認本案已達「足認被告有犯罪嫌疑」之提起公訴門檻，聲請人自無從以本案尚應調查其他證據為由，聲請法院裁定交付審判。
七、綜上所述，本案依據原偵查案卷所存證據資料，尚不足證明
    被告3人涉有偽造私文書、行使偽造私文書罪嫌，原臺灣臺
    北地方檢察署檢察官不起訴處分書及臺灣高等檢察署駁回再
    議處分書，其等認事用法並無違反經驗、論理法則或其他證
    據法則之處，乃認被告罪嫌疑不足，未達起訴門檻，而先後
    為不起訴處分及再議駁回處分，核無不合。聲請人猶執前詞
    ，指摘不起訴及駁回再議等處分為不當，聲請交付審判，非
    有理由，應予駁回。
八、依刑事訴訟法第258條之3第2項前段，裁定如主文。
中　　華　　民　　國　　111 　年　　10　　月　　27　　日
                  刑事第九庭  審判長法  官  王筱寧
                                    法  官  張谷瑛
                                    法  官  陳苑文
上正本證明與原本無異。
本裁定不得抗告。
                                    書記官  林書伃
中　　華　　民　　國　　111 　年　　10　　月　　27　　日